臺灣雲林地方法院刑事判決
109年度訴字第535號
公  訴  人  臺灣雲林地方檢察署檢察官
被      告  劉聖中




選任辯護人  林伸全律師
上列被告因違反廢棄物清理法案件，經檢察官提起公訴（109年
度偵字第2871號），被告於準備程序中為有罪之陳述，本院合議
庭裁定由受命法官獨任行簡式審判程序，判決如下：
    主      文
劉聖中共同犯廢棄物清理法第四十六條第四款之非法清除廢棄物
罪，處有期徒刑陸月，如易科罰金，以新臺幣壹仟元折算壹日。
扣案之犯罪所得新臺幣壹萬伍仟元沒收之。
    事實及理由
壹、犯罪事實
    劉聖中、鍾博緯、詹志明（鍾博緯、詹志明部份，由本院另
    行審結）均明知從事廢棄物清除業務者，應向直轄市、縣（
    市）主管機關或中央主管機關委託之機關，申請核發公民營
    廢棄物清除機構許可文件後，始得從事清除廢棄物之業務，
    亦明知未經許可者，不得從事清除廢棄物之工作，竟共同基
    於非法清除廢棄物之犯意聯絡，於民國109 年4 月18日，在
    不知情之陳柏村所有雲林縣○○鎮○○段000 ○0 地號之土地上
    （下稱本案土地），由鍾博緯雇用劉聖中駕駛曳引車（車牌
    號碼000-00號，含子車DC-76 號）載運廢棄物；雇用詹志明
    為怪手司機，並提供怪手（車體型號：KOMATSU PC200 ）供
    詹志明駕駛怪手回填、堆置廢棄物，約定既成後，先由劉聖
    中駕駛上開曳引車自臺北市信義區某處，載運夾雜廢塑膠製
    品、生活垃圾、廢木板等營建廢棄物（重量約40噸）後，再
    駕車於同日5 時許前往本案土地。嗣經警方會同雲林縣環境
    保護局稽查人員到場稽查，並扣得上開怪手、曳引車各1 輛
    、無線電1 臺、現金新臺幣(下同)15,000元，因而知悉上情
    。
貳、認定犯罪事實所憑之證據及理由
一、被告劉聖中就上開犯罪事實均坦認不諱，核與證人陳柏村（
    偵卷第215 至218 頁）、蔡明曉（偵卷第219 至222 頁）、
    孟繁強（偵卷第223 至227 頁）、劉政偉（警卷第15至17頁
    、偵卷第36至37頁、第42頁）、證人即同案被告鍾博緯（警
    卷第7 至11頁、偵卷第32至36頁、第43至44頁、第175 至18
    3 頁、第229 至232 頁、本院卷一第149 至161 頁、第347 
    至359 頁、第433 至451 頁）、詹志明（警卷第33至36頁、
    偵卷第29至32頁、第42至43頁、本院卷一第179 至189 頁、
    第369 至385 頁）之證述相符，並有雲林縣環境保護局109 
    年4 月18日環境稽查工作紀錄1 份（偵卷第17至21頁）、雲
    林縣警察局虎尾分局責付保管單2 份（偵卷第23至25頁）、
    同案被告鍾博緯之雲林縣警察局虎尾分局109 年4 月18日、
    109 年5 月17日搜索扣押筆錄、扣押物品目錄表各1 份（偵
    卷第67至75頁、第233 至237 頁）、雲林縣警察局虎尾分局
    逕行搜索報告書1 份（偵卷第185 頁）、被告及同案被告鍾
    博緯之雲林縣警察局虎尾分局109 年4 月18日搜索扣押筆錄
    、扣押物品目錄表1 份（偵卷第187 至191 頁）、土地租賃
    契約書、授權書各1 份（偵卷第257 至271頁）、雲林縣環
    境保護局109 年4 月20日環境稽查工作紀錄1 份（偵卷第27
    3 至279 頁）、雲林縣警察局虎尾分局責付保管單2 份（偵
    卷第23至25頁）、現場照片10張（警卷第81至89頁）、證人
    劉政偉之雲林縣警察局虎尾分局109 年4 月18日扣押筆錄、
    扣押物品目錄表1 份（偵卷第57至65頁）、車輛詳細資料報
    表1 份（警卷第75至77頁）、現場圖1 紙（警卷第79頁）、
    雲林縣環境保護局稽查圖片檔案照片共14張（本院卷一第25
    7至267頁）在卷可佐，另有扣案之怪手（車體型號：KOMATS
    U PC200 ）1 輛、曳引車（車牌號碼000-00號，含子車DC-7
    6 號）1 輛、同案被告鍾博緯所有之對講機1 臺（廠牌型號
    ：BAOFENGUV-5R 8瓦）、現金15,000元為憑。
二、綜上所述，本案事證明確，被告上開犯行，洵堪認定，應依
    法論罪科刑。
參、論罪科刑
一、按廢棄物清理法第46條第4 款所規定之犯罪構成要件行為，
    計有「貯存」、「清除」及「處理」三者，其中所謂「貯存
    」，指一般廢棄物於清除、處理前，放置於特定地點或貯存
    容器、設施內之行為，「清除」則指一般廢棄物之收集、運
    輸行為，至「處理」則包含：中間處理：指一般廢棄物在最
    終處置前，以物理、化學、生物、熱處理、堆肥或其他處理
    方法，改變其物理、化學、生物特性或成分，達成分離、減
    積、去毒、固化或安定之行為。最終處置：指將一般廢棄物
    以安定掩埋、衛生掩埋或封閉掩埋之行為。再利用：一般廢
    棄物做為原料、材料、燃料、填土或其他經中央主管機關及
    目的事業主管機關認定之用途行為，有行政院環境保護署發
    布之「事業廢棄物貯存清除處理方法及設施標準」可資參酌
    。另95年7 月1 日修正施行前之廢棄物清理法第46條第1項
    第4 款（現修正為第46條第4款）之未領有廢棄物清除許可
    文件從事廢棄物清除罪，其所稱「清除」，係指事業廢棄物
    之收集、運輸行為之情形。上訴人既已為上開廢棄物之運輸
    ，即屬清除行為，至其載運至目的處所後，縱尚未傾倒即被
    查獲，仍無解於「清除」行為之成立（最高法院96年度台上
    字第2878號判決參照）。查被告明知未領有廢棄物清除文件
    ，卻對於廢棄物加以收集、運輸，即該當廢棄物清理法第41
    條第1 項之清除廢棄物之構成要件行為。是核被告所為，係
    犯廢棄物清理法第46條第4 款前段之未領有廢棄物清除許可
    文件，從事廢棄物清除罪。
二、被告與同案被告鍾博緯、詹志明就前開犯行，有犯意聯絡及
    行為分擔，應論以共同正犯。
三、被告前因違反毒品危害防制條例案件，經臺灣高等法院臺中
    分院以105 年度聲字1364號裁定應執行有期徒刑10月確定，
    並於106 年1 月28日執行完畢等情，有臺灣高等法院被告前
    案紀錄表1 份在卷可按，其受有期徒刑之執行完畢後，5 年
    內故意再犯本案有期徒刑以上之罪，為累犯。惟為免發生罪
    刑不相當之情形，參考司法院大法官釋字第775 號解釋意旨
    ，應就個案裁量是否加重最低本刑，茲考量被告構成累犯之
    犯罪紀錄為違反毒品危害防制條例案件，與本案罪名、犯罪
    類型均非相同，且被告已自行委由陞曜環保公司清除本案之
    廢棄物，此有被告提出之109 年7 月17日陞曜環保公司清除
    廢棄物收據1 份（本院卷一第133頁）在卷可查，復查無被
    告本件犯行之特別惡性及對刑罰反應力薄弱之情形，因認本
    案若依刑法第47條累犯之規定加重其刑，將致罪刑不相當，
    爰不予加重其最低本刑。　　
四、本案有刑法第59條之適用
㈠、被告之辯護人為其辯護稱：被告坦承犯行，犯後態度良好，
    且本件固然有載運廢棄物之行為，但尚未完成傾倒即遭員警
    查獲，未對土地環境造成實質上之危害。再者，本案被告所
    載運之物乃一般事業廢棄物，並非有毒物質，故本件犯罪情
    節並非嚴重，且案發後被告有自費委請陞曜環保公司將載運
    的廢棄物清除完畢，足見被告已經盡力填補損害。又被告於
    偵查中即繳回犯罪所得15,000元，可見被告具有悔意。另者
    ，被告長年罹患動脈阻塞、剝離等症狀，且下肢疼痛多年，
    前案入監執行之後，不到1個月就在監所休克昏厥，目前保
    外就醫，並持續至醫院治療中，是被告係因為身體狀況欠佳
    ，謀生不易，不得已才觸犯本案犯行，故請依刑法第59條減
    輕其刑等語（本院卷二第180至181頁）。
㈡、犯罪之情狀顯可憫恕，認科以最低度刑仍嫌過重者，得酌量
    減輕其刑，刑法第59條定有明文。而所謂之「犯罪之情狀可
    憫恕」，與同法第57條規定科刑時應審酌之一切情狀，並非
    有截然不同之領域，於裁判上酌減其刑時，應就犯罪一切情
    狀（包括第57條所列舉之10款事項），予以全盤考量，審酌
    其犯罪有無可憫恕之事由，即有無特殊之原因與環境，在客
    觀上足以引起一般同情，以及宣告法定低度刑，是否猶嫌過
    重等，以為判斷（最高法院95年度台上字第6157號判決要旨
    參照）。又犯廢棄物清理法第46條第4 款之罪，法定刑為「
    1 年以上5 年以下有期徒刑，得併科新臺幣1 千5 百萬元以
    下罰金」，然同為未依該法第41條第1 項規定領有廢棄物清
    除、處理許可文件，從事廢棄物貯存、清除、處理，或未依
    廢棄物清除、處理許可文件內容貯存、清除、處理廢棄物之
    行為人，其原因動機不一，犯罪情節未必盡同，所造成危害
    社會之程度亦屬有異，法律科處此類犯罪，所設之法定最低
    本刑卻同為必須監禁1 年以上有期徒刑，不可謂不重。於此
    情形，倘依其情狀處以相當之刑，即足以懲儆，並可達防衛
    社會之目的者，自非不可依客觀之犯行與主觀之惡性二者加
    以考量其情狀，是否有可憫恕之處，適用刑法第59條之規定
    酌量減輕其刑，期使個案裁判之量刑，能斟酌至當，符合比
    例原則。
㈢、經查，被告於偵查中即坦承犯行，堪認顯有悔意，且考量被
    告本件所清運者，乃一般事業廢棄物，與載運有害事業廢棄
    物所造成影響人體健康或污染環境相較，對環境污染之危害
    性顯較輕微，且被告尚未完成傾倒即遭員警查獲，未對土地
    環境造成實質上之危害，另被告亦已清除完畢本案所載運之
    廢棄物，此有被告提出之109 年7 月17日陞曜環保公司清除
    廢棄物收據1 份（本院卷一第133頁）存卷可查，足見被告
    就本案犯罪所生危害，已有積極彌補之作為，是依被告違反
    廢棄物清理法之犯罪情節，若處以法定最輕本刑即有期徒刑
    1 年，尚有情輕法重之情況，在客觀上尚足以引起一般之同
    情，堪認有憫恕之處，爰依刑法第59條之規定，減輕其刑。
五、爰審酌環境之維護為全體國民之共同責任，環境之破壞經常
    難以完全或於短時間內回復，廢棄物如未經適當之清除，對
    附近之居民之生活環境及身體健康，都將造成相當之困擾與
    隱憂，不可不慎。本件被告未領有合法執照或許可，恣意清
    除廢棄物，對於環境產生不良影響，且被告領有15,000元之
    報酬，所為實屬不該。惟考量被告犯後坦承犯行，態度尚佳
    ，且於偵查中繳回上開報酬15,000元，又本件被告尚未完成
    傾倒即遭查獲，幸未對土地環境產生實質上之危害。再者，
    審酌被告所載運之物乃一般事業廢棄物，並非有毒物質，另
    其已自費委請環保公司清除本案廢棄物，堪認被告積極填補
    本件犯行所生之損害。兼衡被告自陳為高中畢業業之教育程
    度；未婚，無子女；家庭成員有父母親、胞弟、弟媳、姪子
    等人；現因身體因素而無法工作，亦無收入，生活開銷由家
    人負擔；目前無需被告撫養照顧之人。此外，被告及辯護人
    表示被告罹患動脈阻塞、剝離、下肢疼痛等症狀，目前保外
    就醫中，身體狀況不佳等情，並提出童綜合醫療社團法人童
    綜合醫院診斷書為證，另本院斟酌其他一切情狀，量處如主
    文所示之刑，並諭知易科罰金折算之標準。　　
肆、沒收部分：
㈠、扣案之15,000元，係被告本件載運上開廢棄物之報酬，業經
    被告供述在案(警卷第23頁、偵卷第39至40頁、本院卷二第1
    71頁)，應依刑法第38條之1 第1 項規定，宣告沒收之。　
㈡、至於扣案之曳引車（車牌號碼000-00號，含子車DC-76 號）1
     輛，雖為被告所有(警卷第23頁)，且對於被告所為本案犯
    罪之實行有促成、推進或減少阻礙之效果，固係被告本案犯
    罪所用之物，惟依卷存事證，被告尚非長期、反覆使用該車
    輛進行非法收集、運輸之清除廢棄物行為，且衡情上開貨車
    之價值與被告本案犯行之所得相差懸殊，倘予沒收或追徵，
    不無過苛之虞，爰依刑法第38條之2 第2 項規定，不予宣告
    沒收或追徵。另者，扣案之對講機1 臺、怪手（車體型號：
    KOMATSU PC200）1 輛，均非屬被告所有且供本件被告犯罪
    所用之物，故不對被告宣告沒收，併此敘明。
伍、應適用之法律：刑事訴訟法第273 條之1、第299 條第1 項
    前段，廢棄物清理法第46條第4 款前段，刑法第11條前段、
    第28條、第59條、第41 條第1 項前段、第38條之1 第1 項
    前段。
本案經檢察官葉喬鈞偵查起訴，檢察官翁旭輝、李承桓到庭執行
職務。
中　　華　　民　　國　　110 　年　　5 　　月　　13　　日
                  刑事第八庭  法  官   蕭孝如
以上正本證明與原本無異。
如不服本判決應於收受判決後 20 日內向本院提出上訴書狀，並
應敘述具體理由；其未敘述上訴理由者，應於上訴期間屆滿後20
 日內向本院補提理由書（均須按他造當事人之人數附繕本）。
「切勿逕送上級法院」。　
                              書記官   沈佩霖
中　　華　　民　　國　　110 　年　　5 　　月　　13　　日

附錄本件論罪科刑法條全文
廢棄物清理法第46條
有下列情形之一者，處1 年以上5 年以下有期徒刑，得併科新臺
幣1 千500 萬元以下罰金：
一、任意棄置有害事業廢棄物。
二、事業負責人或相關人員未依本法規定之方式貯存、清除、處
    理或再利用廢棄物，致污染環境。
三、未經主管機關許可，提供土地回填、堆置廢棄物。
四、未依第41條第1 項規定領有廢棄物清除、處理許可文件，從
    事廢棄物貯存、清除、處理，或未依廢棄物清除、處理許可
    文件內容貯存、清除、處理廢棄物。
五、執行機關之人員委託未取得許可文件之業者，清除、處理一
    般廢棄物者；或明知受託人非法清除、處理而仍委託。
六、公民營廢棄物處理機構負責人或相關人員、或執行機關之人
    員未處理廢棄物，開具虛偽證明。